臺灣高雄地方法院民事判決　　　　　　 108年度訴字第1295號

原　　　告　劉懿德　
　　　　　　劉明信　
共　　　同
訴訟代理人　蔡祥銘律師
　　　　　　蔡晉祐律師
被　　　告　阮黃玉霞

兼
法定代理人　阮志成　

共　　　同
訴訟代理人　阮志忠　
上列當事人間請求排除侵害等事件，本院於民國111年1月27日言
詞辯論終結，判決如下：
    主      文
原告之訴駁回。
訴訟費用由原告負擔。
    事實及理由
壹、程序事項：按訴狀送達後，原告不得將原訴變更或追加他訴
    。但被告同意者，不在此限。被告於訴之變更或追加無異議
    ，而為本案之言詞辯論者，視為同意變更或追加。民事訴訟
    法第255條第1項第1款、第2項分別定有明文。原告起訴聲明
    原為：「■怴B被告應容忍原告進入訴外人陳耀煌所有門牌號
    碼高雄市○○區○○○路00○0 號房屋（原告對陳耀煌之起
    訴部分已撤回）、被告阮志成所有門牌號碼高雄市○○區○
    ○○路00○0號房屋（下稱46之4號房屋）、被告阮黃玉霞所
    有門牌號碼高雄市○○區○○○路○00○0號、50之4號房屋
    內（下分稱50之3號房屋、50之4號房屋，前開房屋與46之4
    號房屋合稱為「被告所有房屋」），進行原告劉懿德所有門
    牌號碼高雄市○○區○○○路00號房屋（下稱46號房屋）、
    原告劉明信所有門牌號碼高雄市○○區○○○路00號房屋（
    下稱48號房屋）之漏水修繕工程，修復費用被告負擔。■芊B
    被告應連帶給付原告劉懿德新臺幣（下同）62萬0,100元、
    原告劉明信53萬1,600元及均自起訴狀繕本送達翌日起至清
    償日止，按週年利率5％計算之利息。」（見本院108年度審
    訴字第746號卷【下稱審訴卷】第11頁至第13頁），嗣變更
    聲明為：「■怴B被告應按照附註所載之方式（下稱鑑定建議
    屋突管道間修復方式）修復被告所有房屋之屋頂平臺如附圖
    所示之通風口（下稱系爭通風口）。■芊B被告應連帶給付劉
    懿德50萬元、劉明信40萬元及均自起訴狀繕本送達翌日起至
    清償日止，按週年利率5％計算之利息。」（見本院卷二第
    181頁至第183頁、第197頁），被告無異議而為本案之言詞
    辯論，視為同意變更，原告所為變更，當應准許。
貳、實體方面：
一、原告主張：劉懿德所有46號房屋、劉明信所有48號房屋及被
    告所有房屋均位於同棟層數為5 層之鋼筋混凝土造建物（下
    稱系爭公寓），系爭通風口位於系爭公寓頂樓平臺（下稱系
    爭平臺），該平臺實際為被告使用，被告於系爭通風口上設
    置鐵梯，導致該通風口受力破損，並讓雨水自通風口滲漏至
    46、48號房屋，造成房屋天花板、牆壁損壞，被告自應依鑑
    定建議屋突管道間修復方式進行修繕，並連帶賠償劉懿德、
    劉明信專有部分之修繕費，分別為40萬元、30萬元，另賠償
    兩位原告精神慰撫金各10萬元，故依公寓大廈管理條例（下
    稱大廈條例）第10條第2項、侵權行為法律關係提起本件訴
    訟，並聲明：如變更後之聲明。
二、被告則以：系爭平臺為兩造共用，不應由被告負單獨管理維
    護責任，且原告拆除46、48號房屋之隔間牆、屋後牆壁數面
    ，違法增建並改建室內連通樓梯，除已破壞系爭公寓之建築
    結構，亦屬造成漏水之真正原因；況系爭通風口旁之鐵籠與
    曾搭建於通風口上之鐵梯，均為被告之親屬即阮志忠置放，
    實與被告無涉；如認被告仍須負損害賠償責任，考量原告該
    等違法建築情事，既使被告所有房屋受有漏水損害、系爭公
    寓之樓梯受損，預定修復費分別為324 萬8,910元、121萬8,
    400元，即以前開債權主張抵銷，並聲明：原告之訴駁回。
三、不爭執事項（本院卷一第379頁至第381頁）
  ■怴B劉懿德為46號房屋所有權人。
  ■芊B劉明信為48號房屋所有權人。
  ■吽B阮志成為46之4號房屋所有權人。
  ■氶B阮黃玉霞為50之3號房屋、50之4號房屋所有權人。
  ■■、不爭執事項第1項至第4項房屋均位於68年完工之系爭公寓
      內。
  ■ョB46號、48號房屋與門牌號碼高雄市○○區○○○路00 號
      房屋位於系爭公寓1至3樓，46號、48號建物一樓兩戶打通
      作為機車行使用，50之3號房屋、46之3號房屋位於系爭公
      寓4樓，50之4號房屋、46之4號房屋位於系爭公寓5樓，各
      房屋相對位置如本院卷一第167頁所示。
  ■ヾB阮黃玉霞於民國107年10月22日經臺灣臺中地方法院107年
      度監宣字第332 號裁定為受監護宣告之人，並選定由阮志
      成擔任阮黃玉霞之監護人。
四、得心證之理由：
  ■怴B46號、48號房屋所受漏水損害之原因為何？
    ■虒g查，兩造合意囑託高雄市土木技師公會就46、48號房屋
      漏水原因、範圍、修復方法及修復所需費用等事項進行鑑
      定，鑑定結論為：「經由本會鑑定技師現場勘查，輔以模
      擬雨天情況以漏水測試，於頂樓管道間通風口上部架設持
      續灑水系統模擬降雨，並於1 小時內以目視及紅外線熱影
      像儀觀察到原告及被告屋內有多處嚴重漏水情形，其中原
      告屋內漏水處為原告起訴書所載，頂樓管道間屋突滲水往
      下為系爭建物漏水之原因，雨水經由該通風口/ 屋突破口
      位置入滲至其下樓層，其中原告漏水最嚴重之處為門牌4
      8號3樓前、中段臥房，其位於頂樓管道間通風口投影位置
      附近，雨水若大量侵入，亦會經由混凝土縫隙滲漏至其他
      屋內空間。經由現場雨水模擬及觀察研判，原告房屋漏水
      之主要範圍為門牌46號3樓之前段神明廳及中段臥房、門
      牌48號3樓之前段及中段臥房，若雨量過大或降雨歷時較
      長（時間過久），漏水範圍會經由混凝土裂縫蔓延至原告
      門牌46號、48號3樓後段及2樓前段空問，而其主要漏水原
      因為頂樓管道間通風口破損導致。」（見本院卷一第197
      頁至第199頁），審酌鑑定報告之鑑定人具有土木技師之
      專業證照，就鑑定過程亦採用紅外線熱像儀、雨水模擬等
      方式進行漏水分析（見本院卷一第157頁至第163頁），鑑
      定人於現場發現系爭通風口之頂蓋受力破損（見本院卷一
      第167頁至第169頁、第177頁），故自系爭通風口進行淋
      水測試後，兩造於系爭公寓所有房屋之屋內及其頂樓即呈
      現漏水狀態，考量系爭通風口下即為貫穿樓層之管道間，
      為4、5樓衛浴通風排氣所用，故研判管道間為滲漏水途徑
      之推論（見本院卷一第167頁至第169頁、第437頁），也
      無不合理之處，則其鑑定結果當屬可採。
    ■珜Q告雖辯稱46、48號房屋是因其具有違法增建、改建情事
      ，始受有漏水損害，原告亦承認46、48號房屋於竣工後，
      業經歷任屋主及己身變更屋內之隔間及樓梯連通方式（見
      本院卷二第149頁至第151頁），然高雄市土木技師公會就
      此部分鑑定結果則為：以ETABS 分析，認定隔戶牆之拆除
      造成公寓之變形甚微，幾可忽略，不致造成「可使4 樓漏
      水至3 樓」之裂縫或變形，是經分析與模擬認拆除隔戶牆
      尚不致3 樓天花板以下漏水，同時46、48號房屋之屋後增
      建屬水平增建，不會增加原有結構系統垂直向之載重致裂
      損及漏水，以結構行為檢視，不致造成上方變形，反於地
      震模力加載時（即地震來時）更形穩固，且無其他證據呈
      現有因增建導致之漏水現象，故後側之增建，亦非造成3
      樓天花板與相關位置漏水之原因等情，已有鑑定報告檢附
      計算結果、補充說明函覆在卷可參（見本院卷一第193頁
      至第195頁、第363頁、第437頁），是46、48號房屋之現
      況雖與原始竣工情形有異，然該等建物之隔間、型態變異
      ，經專業分析未足造成系爭公寓上方變形或產生縫隙，自
      非造成46、48 號房屋受有漏水損害之原因，是被告所辯，
      並不可採。
  ■芊B46、48號房屋漏水情事，被告是否須負侵權責任？是否須
      依鑑定建議屋突管道間修復方式修繕系爭通風口？或為損
      害賠償？
    ■茷鬖]故意或過失，不法侵害他人之權利者，負損害賠償責
      任，民法第184 條第1 項前段定有明文。次按當事人主張
      有利於己之事實者，就其事實有舉證之責任，民事訴訟法
      第277 條前段定有明文。又侵權行為之成立，須行為人因
      故意過失不法侵害他人權利，亦即行為人須具備歸責性、
      違法性，並不法行為與損害間有因果關係，始能成立，且
      主張侵權行為損害賠償請求權之人，對於侵權行為之成立
      要件應負舉證責任（最高法院100 年度台上字第1903號判
      決意旨參照）。
    ■珚g查，於高雄市土木技師公會鑑定報告所附相片，可見鑑
      定時，系爭通風口旁，置放有飼養鴿子使用之鐵籠，該通
      風口頂端則設有鐵梯（見本院卷一第163頁、第177頁、第
      179 頁），而就系爭通風口破損之原因，高雄市土木技師
      公會鑑定為：疑似因為老舊及其上加鴿舍鐵梯受力破損所
      致，鑑定人並進一步函覆說明，通風口附近之鴿舍鐵梯係
      造成破口之原因（踏踩其上產生之應力），即該「鐵梯之
      存在與使用」與「產生破口」間存在因果關係（見本院卷
      一第169 頁、卷二第67頁），以此可見「架設、使用鐵梯
      」之行為實屬造成系爭通風口產生破口之原因。
    ■悜鴔i雖主張該等鐵梯為被告二人所搭蓋（見本院卷二第12
      5頁、第198頁），然為被告所否認（見本院卷二第200 頁
      ），是觀阮志成自述其年輕時即出外謀生，迄今並未回高
      雄居住，阮黃玉霞失智後，也接至臺中烏日照顧（見本院
      卷一第63頁），阮志忠亦稱：系爭平臺上之鐵籠原作為養
      狗使用，購買時附贈有鐵梯，阮志忠後將該鐵籠用以養鴿
      子，鐵梯為阮志忠置放於通風口上等語（見本院卷二第19
      8 頁），併觀本院至現場勘驗時，系爭平臺與連通平臺之
      樓梯所置放之物品，均為阮志忠所有，該鐵梯於鑑定後亦
      為阮志忠移除（見本院卷二第147頁），且查原告至言詞
      辯論終結時，均未能提出其他證據，證明被告二人有實際
      置放、使用鐵梯情事，難認被告屬造成系爭通風口破損之
      行為人。
    ■衁p按「住戶：指公寓大廈之區分所有權人、承租人或其他
      經區分所有權人同意而為專有部分之使用者或業經取得停
      車空間建築物所有權者。」、「共用部分、約定共用部分
      之修繕、管理、維護，由管理負責人或管理委員會為之。
      其費用由公共基金支付或由區分所有權人按其共有之應有
      部分比例分擔之。但修繕費係因可歸責於區分所有權人或
      住戶之事由所致者，由該區分所有權人或住戶負擔。其費
      用若區分所有權人會議或規約另有規定者，從其規定」。
      為大廈條例3 條第8款、第10條第2項所規定。是如因可歸
      責於住戶之個人行為，導致共用部分受有損害而需修繕，
      則依大廈條例，仍係應由住戶負擔修繕費，而非概由允許
      住戶使用之公寓區分所有權人負擔。本件縱認阮志忠屬系
      爭公寓之住戶，並因其設置、使用鐵梯導致系爭通風口受
      損，然此既屬阮志忠之個人行為，自不當然使被告需負大
      廈條例之修繕責任或侵權行為之損害賠償責任。
五、綜上所述，原告既未能舉證證明被告有何行為導致46、48號
    房屋受有漏水損害，則其依大廈條例第10 條第2項、侵權行
    為法律關係，請求被告依鑑定建議屋突管道間修復方式修復
    系爭通風口，並請求被告連帶賠償劉懿德、劉明信50萬元、
    40萬元及其法定遲延利息，均為無理由，應予駁回。
六、本件事證已臻明確，兩造其餘攻擊防禦方法及所提證據，經
    核與判決結果不生影響，不逐一論述，併此敘明。
七、訴訟費用負擔之依據：民事訴訟法第78條。
中　　華　　民　　國　 111　　年　　2 　　月　　24　　日
                  民事第一庭法　官　葉晨暘
以上正本係照原本作成。
如對本判決上訴，須於判決送達後20日內向本院提出上訴狀。如
委任律師提起上訴者，應一併繳納上訴審裁判費。
中    華    民    國   111    年     2    月     25   日
                            書記官  吳良美
 
【附註】
高雄市土木技師公會鑑定案號000-000號鑑定報告書第29頁所載
之「移除鴿舍鐵梯，修復裂損，以不鏽鋼全罩」之方式（見本院
卷一第201頁），概列費用為60,000元，即鑑定報告附件7-7（即
下表，見本院卷一第359頁）屋突管道間漏水修復：
┌──┬──────────┬───┬──────┬────────┐
│項次│品名                │單位  │本會建議數量│本會建議金額    │
├──┼──────────┼───┼──────┼────────┤
│1   │管道間屋突上鐵梯移除│式    │1           │6,000元         │
│    │                    │      │            │                │
├──┼──────────┼───┼──────┼────────┤
│2   │管道間屋突以exposy或│式    │1           │1萬5,000元      │
│    │等同凝結材修復裂損  │      │            │                │
├──┼──────────┼───┼──────┼────────┤
│3   │管道間屋突以不鏽鋼( │㎡    │6.63        │2萬3,205元      │
│    │亦有開孔通氣但防水）│      │            │                │
│    │全罩阻水            │      │            │                │
├──┼──────────┼───┼──────┼────────┤
│4   │安全衛生利潤管理費與│      │            │1萬3,262元      │
│    │雜支（以三成計）    │      │            │                │
├──┼──────────┼───┼──────┼────────┤
│    │小計                │      │            │5萬7,467元      │
│    │                    │      │            │                │
├──┼──────────┼───┼──────┼────────┤
│    │建議屋突管道間漏水修│      │            │6萬元           │
│    │復金額              │      │            │                │
└──┴──────────┴───┴──────┴────────┘